臺灣高等法院臺南分院民事判決　　96年度上字第69號
上　訴　人　戊○○○
　　　　　　　　　　　3號
　　　　　　庚○○
　　　　　　乙○○
　　　　　　　　　　　號3樓
　　　　　　丁○○
　　　　　　　　　　　之4號
　　　　　　己○○
　　　　　　　　　　　號14樓
上五人共同
訴訟代理人　吳宏輝　　律師
複 代 理人　劉興文　　律師
輔　佐　人　甲○○
被 上 訴人　丙○○
訴訟代理人　張育誠　　律師
　　　　　　簡承佑　　律師
上　一　人
複 代 理人　陳淑香　　律師
上列當事人間請求返還土地等事件，上訴人對於中華民國96年2
月16日台灣雲林地方法院95年度訴字第14號第一審判決提起上訴
，本院於96年11月13日言詞辯論終結，茲判決如下：
    主  文
上訴駁回。
第二審訴訟費用由上訴人連帶負擔。
    事  實
甲、上訴人方面：
一、聲明：(一)原判決廢棄。(二)上廢棄部分，被上訴人應將如判決
    附表一所示土地之應有部分3分之1返還登記予上訴人。(三)第
    一、二審訴訟費用由被上訴人負擔。
二、陳述：除與原判決記載相同者，茲引用之外，補稱：
　(一)上訴人之被繼承人張邦基、被上訴人丙○○與參加人甲○○
　  為兄弟關係，而如附表一登記在被上訴人名下之土地為渠等
    父親張金義所有，於民國（下同）77年2月間，父母決定將
    名下不動產贈與分配與張邦基等3人，並共同簽定有同意書
    ，由3兄弟均分之，地權暫由被上訴人名義保管即信託登記
    。
  (二)上開過程並有第三人鄭允成、張錫連協調之，並有第三人張
    錫連於另訴（原審91年度訴字第658號）之陳述為證。嗣被
    上訴人即於77年7月29日以買賣為原因，將上開不動產之持
    分全部移轉登記至其名下。詎被上訴人以其教育程度較2位
    兄長高，竟霸佔不還。
  (三)由上可知，張金義在世時為3兄弟土地分配用心良苦，殊不
    知被上訴人以雙親亡故、無法主持公道為邪念，在土地政策
    可分割可登記情形之下，至今仍獨霸祖產不放，大、二房目
    前仍依抽籤分管土地耕作至今。
  (四)被上訴人主張當時委請妹妹看護其母生前之費用新台幣（下
    同）28萬元應由3兄弟分擔部分，為符權利與義務平等原則
    ，大、二房要求被上訴人將不曾公開之財物，及其母生前農
    會存款支出、殘障補助款等全部透明化，因該款項均由被上
    訴人1人使用，事後僅空口說沒了，難令人信服。被上訴人
    應將上開資料公開，再將登記在其名下之全部祖產，依持分
    各3分之1登記給大、二房，大、二房才同意將看護費均分。
三、證據：援用第一審所提證據，並提出同意書影本2紙為證。
乙、被上訴人方面：
一、聲明：(一)上訴駁回。(二)訴訟費用由上訴人負擔。
二、陳述：除與原判決記載相同者，茲引用之外，補稱：
　(一)關於甲○○聲請參加訴訟部分，查本件並無張金義與被上訴
　  人成立信託契約情事，自無甲○○所謂應予合一確定之情形
    ，況甲○○與被上訴人間就系爭土地間是否有信託關係業經
    判決確定。且據甲○○參加狀所陳，若上訴人敗訴，其反將
    受有利益，足認甲○○之利益顯與上訴人利益衝突，依民事
    訴訟法第58條第1項，自不符參加訴訟之要件，是甲○○聲
    請參加訴訟部分，應予駁回。
  (二)觀諸系爭77年2月21日之同意書，其上根本無所謂信託文義
    之記載，且該同意書內容及其上同意人處之簽名，實際上均
    係由訴外人陳銀煉1人所寫，根本並無被上訴人與訴外人張
    邦基、甲○○、張金義、張採蓮之簽章，焉能據為被上訴人
    與張金義有就系爭土地訂立信託契約之合意。參諸訴外人陳
　  銀煉於另訴（原審91年訴字第658號）之證述，被上訴人與
    張金義究否有信託關係存在，顯屬疑問。
  (三)上訴人雖另提出同年月22日之同意書為證，然觀其上所載，
    並無張金義、張採蓮之簽章。復徵張金義生前將其所有之系
    爭新庄子段174地號等6筆土地、同段173地號等7筆土地分別
    移轉登記予被上訴人、張邦基，並於81年9月間將系爭烏塗
    子段561-13地號等6筆土地移轉登記予被上訴人等情，可知
    張金義並無將其所有之土地全部移轉登記予被上訴人，則該
    同意書是否有得張金義之同意即有可疑。
  (四)綜上，足認被上訴人抗辯張金義於77年7月間其生前即已將
    張邦基應分得之土地移轉登記予之，並無所謂信託之情，自
    非無據。況上開同意書僅泛指地權由被上訴人名義保管，除
    所稱地權究何所指付之闕如外，該同意書上並無張金義名義
    ，更未經其簽章，焉能認定張金義有以張邦基為受益人，而
    與被上訴人成立信託契約之情。
  (五)至訴外人張錫連於原審另訴所為證言，至多僅能證明其係受
    張採蓮之委託協調被上訴人與張邦基分家，尚不足證明該同
    意書業經張金義之同意，及張金義有以張邦基為受益人而與
    被上訴人成立信託契約之情。
　(六)至於上訴人所提原審91年度訴字第658號判決，根本並未認
　  定有上開信託情事。而該判決認定被上訴人應移轉土地予甲
    ○○之理由，因張金義認為甲○○不孝順，故斯時並未將甲
    ○○應分得之土地移轉登記予之而過戶在被上訴人名下，此
    為被上訴人所自承。是甲○○之情形（張金義生前未曾移轉
    任何土地予甲○○）與張邦基業於77年7月29日取得張金義
    所分配土地之情形有間，上訴人主張比附援引該判決，自屬
    無據。
三、證據：援用第一審所提證據，並提出存證信函影本2份為證
    。
丙、本院依職權調閱台灣雲林地方法院91年度訴字第658號卷宗
    全部。
    理  由
甲、程序方面：
    本件輔佐人甲○○原以輔助上訴人為由，聲請參加訴訟，惟
    依其主張參加訴訟的目的，在於若上訴人因本件敗訴結果，
    其將可與被上訴人就系爭土地為平均分配，而各取得2分之1
    （先前其已經訴訟請求被上訴人移轉系爭土地各2分之1，已
    獲判決勝訴確定），是依其主張，係與上訴人立於利害相反
    之地位，自不符訴訟參加要件。嗣其於本院行言詞辯論時，
    聲請變更為上訴人之輔佐人，且為上訴人所同意，依民事訴
    訟法第76條規定，自無不合，先予敘明。
乙、實體方面：
一、上訴人起訴主張：上訴人之被繼承人張邦基與被上訴人及訴
    外人甲○○為兄弟，被上訴人之雙親張金義、張採蓮於77年
    2月間決定將其名下所有之土地分配予被上訴人等3兄弟，應
    有部分各3分之1，並簽定有同意書，將如附表一所示之土地
    暫時信託登記為被上訴人名義。詎被上訴人於相關法令修正
    後竟拒絕返還上開土地與上訴人，為此依信託契約之法律關
    係提起本訴，訴請被上訴人應將如附表一所示土地應有部分
    3分之1移轉登記與上訴人等語。（原審為上訴人敗訴之判決
    ）
二、被上訴人則以：系爭77年2月21日之同意書，並無信託文義
    之記載，且該同意書內容及其上同意人處之簽名，實際上均
    係由訴外人陳銀煉1人所寫，並無被上訴人與訴外人張邦基
    、甲○○、張金義、張採蓮之簽章，難認有信託之合意。上
    訴人雖另提出同77年2月22日之同意書，觀其上所載，並無
    張金義、張採蓮之簽章。況張金義生前並未將其所有之土地
    移轉登記予被上訴人，是該同意書是否有得張金義之同意即
    有可疑。又上開同意書僅泛指地權由被上訴人名義保管，除
    所稱地權究何所指付之闕如外，該同意書上並無張金義名義
    ，更未經其簽章，焉能認定張金義有以張邦基為受益人，而
    與被上訴人成立信託契約之情事。訴外人張錫連於原審另案
    訴訟所為證言，至多僅能證明其係受張採蓮之委託協調被上
    訴人與張邦基分家，尚不足證明該同意書業經張金義之同意
    ，及張金義有以張邦基為受益人而與被上訴人成立信託契約
    之情事。至於上訴人所提原審91年度訴字第658號判決，根
    本並未認定有上開信託契約，且張金義生前未曾移轉任何土
    地予甲○○，此與張邦基業於77年7月29日取得張金義所分
    配土地之情形有間，上訴人援引該判決，應屬無據等語，資
    為抗辯。
三、經查下列事實，為兩造所不爭，並有同意書影本1份（原審
    卷1第16頁、第296頁）及土地登記謄本可證（原審卷1第20
    頁至第33頁、第230頁、第231頁、卷2第5頁至第85頁、本院
    卷第48頁、第49頁），堪信真正：
  (1)丙○○、張邦基、甲○○等3兄弟曾於77年2月22日簽訂內容
    有「地權暫屬丙○○名義保管」之同意書1份（下稱系爭同
    意書），且3人均在該同意書上蓋章。
  (2)上訴人等5人係張邦基之繼承人。
  (3)被上訴人之父張金義於77年7月29日以買賣為登記原因，將
    如附表一所示之土地所有權全部移轉登記與被上訴人，嗣經
    雲林縣斗六地政事務所於77年10月3日登記完畢。
  (4)被上訴人之父張金義於77年7月29日以買賣為登記原因，將
    如附表二所示之土地所有權之應有部分移轉登記與上訴人之
    被繼承人張邦基，經雲林縣斗六地政事務所於77年10月3日
    登記完畢。
  (5)被上訴人之父張金義於81年9月5日以買賣為登記原因，將如
    附表三所示之土地移轉登記與被上訴人，經雲林縣斗六地政
    事務所於81年9月30日登記完畢（與本案無涉）。
  (6)被上訴人之父張金義曾於52年間以張邦基名義購買坐落於雲
    林縣莿桐鄉○○○段第175-42地號土地。
  (7)被上訴人之父張金義生前未曾將名下之土地移轉登記與甲○
    ○。
  (8)甲○○曾訴請被上訴人將如附表一所示6筆土地之應有部分
    各1/3移轉登記與甲○○，經原審判決甲○○勝訴判決確定
    。
四、上訴人戊○○○等5人主張：渠等之被繼承人張邦基、被上
    訴人丙○○及甲○○等3人之雙親張金義、張採蓮為分配家
    產，礙於當時法令規定無法登記，故將部分土地以信託方式
    移轉登記於被上訴人名下，並分於77年2月21日及同月22日
    簽定2份同意書以為協議分配之依據，惟為被上訴人所否認
    。因此本案應審究之爭點，在於：「系爭同意書是否張金義
    以張邦基、甲○○為受益人而與被上訴人丙○○成立之信託
    契約？」、「上訴人戊○○○等5人訴請被上訴人將如附表
    一所示之土地應有部分各1/3移轉登記予渠等，有無理由？
    」，爰分述如下：
  (一)兩造簽訂之系爭同意書，是否張金義以張邦基、甲○○為受
    益人而與被上訴人丙○○成立之信託契約？經查：
　1.按所謂「信託行為」，係指信託人為達成一定經濟上目的，
    將財產權移轉登記於受託人，使其成為權利人，約定受託人
    僅於許可經濟目的範圍內行使權利之法律行為而言。
  2.被上訴人主張訴外人張金義為分配家產，於生前曾將名下所
    有土地分成3部分，由其子張邦基（上訴人之被繼承人）、
    丙○○（被上訴人）、甲○○以抽籤方式進行分配，其中第
    1籤之土地為坐落雲林縣莿桐鄉○○○段174（所有權全部）
    、174-3（應有部分2分之1）地號等2筆土地，由甲○○抽得
    ；第2籤之土地有同段173、173-1、173-3、173-4、173-5、
    173-6、173-7（所有權全部，即如附表二所示地號）及175-
    63地號等8筆土地，由張邦基抽得；第3籤為同段174-4、174
    -7、174-8、174-12（所有權全部）、174-3（應有部分2分
    之1）地號等5筆土地及175-42地號土地，則由被上訴人抽得
    （其中175-42地號所有權全部，是張金義以張邦基名義所購
    買，惟由被上訴人所抽得，該地目前尚為上訴人占有使用中
    ），為兩造及輔佐人甲○○於本院所不爭，並有上訴人提出
    之上開土地登記簿在卷足按（本院卷2第42頁、原審卷2第5
    頁至第85頁），被上訴人主張訴外人張金義於生前即已就家
    產以抽籤方式分配乙節，堪信真實。
　2.上訴人主張依張邦基、甲○○及丙○○等3人於77年2月22日
    簽定之系爭同意書第2條所載：「地權暫屬丙○○名義保管」
   （本院卷第48頁），係指張金義為張邦基、甲○○之利益而將
    如附表一所示土地信託登記予被上訴人名下之意云云。惟查
    ，甲○○、張邦基與丙○○上開抽籤所得之家產，上訴人之
    被繼承人張邦基抽得部分，業已辦妥移轉登記予張邦基名義
    在案，此有上訴人提出之上開土地登記簿乙份在卷可證（原
    審卷2第5頁至第85頁）。至於甲○○分得部分則仍登記於被
    上訴人名下，依上訴人之輔佐人甲○○於本院所稱「抽籤後
    大家就按抽籤的位置耕作，甲○○分得的部分暫時登記丙○
    ○名義．．等將來能夠登記的時候，土地就按分得的位置登
    記，登記費用各自負擔」及被上訴人供稱「甲○○的土地由
    我保管」（本院卷2第42頁、第43頁），依上事證，上開77
    年2月22日同意書所指「地權暫屬丙○○名義保管」，應係
    單指輔佐人甲○○抽籤分得之土地而言。況上開同意書上，
    僅有張邦基、甲○○及丙○○之簽名，觀其同意書之內容，
    應係張邦基、甲○○及丙○○3人彼此間之協議，其上既無
    彼等之父張金義之簽名，亦無其他信託文義之記載，上訴人
    主張上開同意書所載「地權暫屬丙○○名義保管」，係指張
    金義為張邦基、甲○○之利益，以信託方式將系爭土地登記
    予被上訴人云云，並無依據。
  3.至於上訴人另提出由張邦基、甲○○及丙○○名義之77年2
    月21日同意書第5點雖記載：「雙親所有之財產將來由3兄弟
    共同分配之。」云云。惟上開同意書當事人張邦基、甲○○
    與丙○○3人均無簽名或蓋章，上開同意書亦無張金義為張
    邦基、甲○○利益信託財產予被上訴人丙○○之記載，上訴
    人主張有上開協議，自難認係真正。此外，證人陳銀煉於原
    審91年度訴字第658號案到庭證述「（提示77年2月21日同意
    書）是我寫的，我忘記當時是誰要我去寫的，當時的情形我
    都已經忘記了，是在我的事務所寫的，內容究竟是別人唸給
    我寫的或是當事人的意思，及為何沒有蓋章或按指印我都已
    經忘記了。當初是否有所有的人都到場、為何要拿回去我都
    沒有印象了。後改稱可能是因為所有的人沒有全部到場才拿
    回去」（原審91年度訴字第658號卷1第98頁），上訴人對此
    項證言亦不爭執，此經本院調閱原審法院91年度訴字第658
    號卷宗查核無訛，輔佐人甲○○於本院亦稱「該同意書係屬
    無效」（本院卷2第43頁）。依上所述，上訴人以兩造名義
    77年2月21日之同意書執為「雙親所有之財產將來由3兄弟共
    同分配之。」之依據，洵無理由。
  (二)上訴人戊○○○等5人訴請被上訴人將如附表一所示之土地
　  應有部分各1/3移轉登記予渠等名義，有無理由？經查：上
    訴人主張系爭同意書係張金義以張邦基、甲○○為受益人而
    與被上訴人丙○○成立之信託契約，並無依據，業見上述。
    而如附表二所示之同段173地號等7筆土地之應有部分（即上
    訴人之被繼承人張邦基抽籤分得部分），業於77年10月3日
    起由張金義直接移轉登記予張邦基名義，此為上訴人於原審
    所自承，復有土地登記簿乙份可稽（原審卷2第4頁、第9頁
    至第25頁）。從而，上訴人主張張金義與被上訴人間就附表
    一所示土地有以張邦基為受益人之信託關係存在，彼等基於
    張邦基之繼承人之地位，訴請被上訴人將如附表一所示之土
    地應有部分移轉登記予上訴人等，即無理由。
五、至於上訴人提出原審法院91年度訴字第658號民事判決，作
　  為本案主張之論據云云。惟查上開訴訟與本件被訴當事人雖
    均為被上訴人，惟二訴之原告不同，主張之原因事實亦不相
    同，此經本院依職權調閱上開卷宗查核屬實，上開判決並無
    拘束本院認定之效力。從而，上訴人提出原審法院91年度訴
    字第658號民事判決，亦難採為有利上訴人之認定。
六、上訴人嗣又主張被上訴人未依其父即被繼承人張金義主持抽
    籤之結果辦理移轉登記予其餘二房（即上訴人之被繼承人張
    邦基及輔佐人甲○○）云云（見本院卷2第95頁以下），惟
    查上訴人所為主張縱認屬實，亦屬兩造間另一法律關係是否
    存在問題，且適足以證明其主張之信託關係不存在，併為敘
    明。
七、綜上所述，上訴人主張如附表一所示之土地，係被上訴人之
    父張金義生前以張邦基為受益人所為之信託登記，並無依據
    。而上訴人之被繼承人張邦基生前獲配之家產，業已辦理過
    戶登記完畢，其等依信託關係之法律關係，本於張邦基繼承
    人身分訴請被上訴人應將如附表一所示土地應有部分三分之
    一移轉登記與上訴人，並無理由，原審駁回上訴人之訴，經
    核並無違誤，上訴意旨指摘原判決不當，求為廢棄改判，非
    有理由，應予駁回。
八、本件事證已臻明確，兩造其餘攻擊防禦方法及證據資料，核
    與本件判決結果不生影響，不予一一論述，併予敘明。
結論：本件上訴為無理由，依民事訴訟法第四百四十九條第一項
、第七十八條、第八十五條第二項判決如主文。
中　　華　　民　　國　　96　　年　　11　　月　　27　　日
　　　　  　      民事第三庭  審判長  法　官  陳光秀
　　　　　　　　　　　　　            法　官  莊俊華
　　　　　　　　　　　　　            法　官  曾平杉
上為正本係照原本作成。
如對本判決上訴，須於判決送達後20日內向本院提出上訴狀，未
表明上訴理由者，應於上訴後20日內，向本院提出理由書（須附
繕本）。依法須繳納裁判費並應委任律師為訴訟代理人，始得上
訴。
中　　華　　民　　國　　96　　年　　11　　月　　29　　日
                                      書記官  葉秀珍
【附記】
民事訴訟法第466條之1：
(1)對於第二審判決上訴，上訴人應委任律師為訴訟代理人。但上
  訴人或其法定代理人具有律師資格者，不在此限。
(2)上訴人之配偶、三親等內之血親、二親等內之姻親，或上訴人
  為法人、中央或地方機關時，其所屬專任人員具有律師資格並
  經法院認為適當者，亦得為第三審訴訟代理人。
民事訴訟法第466條之2：
  上訴人無資力委任訴訟代理人者，得依訴訟救助之規定，聲請
  第三審法院為之選任律師為其訴訟代理人。
附表一：
  ┌──┬───────────────┬─────┬──┬─────┐
  │編號│　土　　地　　標　　示        │面積（㎡）│地目│應有部分  │
  ├──┼───────────────┼─────┼──┼─────┤
  │  1.│雲林縣莿桐鄉○○○段174地號   │ 3053     │ 田 │  1/3     │
  ├──┼───────────────┼─────┼──┼─────┤
  │  2.│雲林縣莿桐鄉○○○段174-3地號 │ 1798     │ 田 │  1/3     │
  ├──┼───────────────┼─────┼──┼─────┤
  │  3.│雲林縣莿桐鄉○○○段174-4地號 │ 2577     │ 田 │  1/3     │
  ├──┼───────────────┼─────┼──┼─────┤
  │  4.│雲林縣莿桐鄉○○○段174-7地號 │ 123      │ 水 │  1/3     │
  ├──┼───────────────┼─────┼──┼─────┤
  │  5.│雲林縣莿桐鄉○○○段174-8地號 │ 104      │ 田 │  1/3     │
  ├──┼───────────────┼─────┼──┼─────┤
  │  6.│雲林縣莿桐鄉○○○段174-12地號│ 14       │ 水 │  1/3     │
  └──┴───────────────┴─────┴──┴─────┘
附表二：
  ┌──┬───────────────┬─────┬──┬─────┐
  │編號│　土　　地　　標　　示        │面積（㎡）│地目│應有部分  │
  ├──┼───────────────┼─────┼──┼─────┤
  │ 1. │雲林縣莿桐鄉○○○段173地號   │7544      │田  │4310/23754│
  ├──┼───────────────┼─────┼──┼─────┤
  │ 2. │雲林縣莿桐鄉○○○段173-1地號 │1689      │田  │722/5316  │
  ├──┼───────────────┼─────┼──┼─────┤
  │ 3. │雲林縣莿桐鄉○○○段137-3地號 │2209      │田  │709/2277  │
  ├──┼───────────────┼─────┼──┼─────┤
  │ 4. │雲林縣莿桐鄉○○○段173-4地號 │48        │田  │4310/23754│
  ├──┼───────────────┼─────┼──┼─────┤
  │ 5. │雲林縣莿桐鄉○○○段173-5地號 │87        │田  │4310/23754│
  ├──┼───────────────┼─────┼──┼─────┤
  │ 6. │雲林縣莿桐鄉○○○段173-6地號 │14        │水  │722/5316  │
  ├──┼───────────────┼─────┼──┼─────┤
  │ 7. │雲林縣莿桐鄉○○○段173-7地號 │17        │原  │722/5316  │
  └──┴───────────────┴─────┴──┴─────┘
附表三：
  ┌──┬───────────────┬─────┬──┬─────┐
  │編號│　土　　地　　標　　示        │面積（㎡）│地目│應有部分  │
  ├──┼───────────────┼─────┼──┼─────┤
  │1.  │雲林縣林內鄉○○○段561-3地號 │210       │旱  │738/3633  │
  ├──┼───────────────┼─────┼──┼─────┤
  │2.  │雲林縣林內鄉○○○段561-25地號│291       │旱  │738/3633  │
  ├──┼───────────────┼─────┼──┼─────┤
  │3.  │雲林縣林內鄉○○○段561-26地號│128       │旱  │738/3633  │
  ├──┼───────────────┼─────┼──┼─────┤
  │4.  │雲林縣林內鄉○○○段561-27地號│746       │旱  │738/3633  │
  ├──┼───────────────┼─────┼──┼─────┤
  │5.  │雲林縣林內鄉○○○段561-28地號│1036      │旱  │738/3633  │
  ├──┼───────────────┼─────┼──┼─────┤
  │6.  │雲林縣林內鄉○○○段561-29地號│1222      │旱  │738/3633  │
  └──┴───────────────┴─────┴──┴─────┘
